【裁判字號】    89,台上,921
【裁判日期】    890421
【裁判案由】    分割共有物
【裁判全文】
最高法院民事判決                                八十九年度台上字第九二一號
    上  訴  人  乙○○○
    訴訟代理人  張 福 安律師
    被 上訴 人  甲 ○ ○
                丙 ○ ○
                戊 ○ ○
    兼 右三 人
    共      同
    訴訟代理人  丁 ○ ○
右當事人間請求分割共有物事件，上訴人對於中華民國八十八年二月九日台灣高等法
院第二審判決（八十七年度重上字第三八八號），提起上訴，本院判決如左：
    主  文
原判決廢棄，發回臺灣高等法院。
    理  由
本件被上訴人主張：坐落台北市○○區○○段三小段五五三號地目建，面積二一八平
方公尺之土地為兩造共有，應有部分分別為被上訴人丁○○八分之一、甲○○四分之
一、丙○○八分之一、戊○○八分之一，上訴人乙○○○八分之三，系爭土地並無因
其使用目的不能分割或以契約約定不分割期限之情形，而兩造就分割之方法無法達成
協議等情，爰求為依原判決附圖（下稱附圖）土地分割方案(1)方法為分割之判決。
上訴人則以：系爭土地無分割實益故不應分割，縱令分割亦不應依上訴人主張之分割
方法等語，資為抗辯。
原審將第一審所為變價分割方法廢棄，改判如原判決主文第二項即如附圖土地分割方
案(1)所示分割方法分割，係以：本件系爭土地為兩造所共有，應有部分分別為被上訴
人丁○○八分之一、甲○○四分之一、丙○○八分之一、戊○○八分之一，上訴人乙
○○○八分之三，兩造間未定有不分割之契約，且上訴人不同意分割等事實，業據被
上訴人提出土地登記簿謄本為證，並為上訴人所不爭執，堪認為真正。上訴人雖辯稱
系爭土地並無分割實益，不應分割等語，惟查該土地為建地，並無如農地有不得細分
之行政及使用目的上不能分割之情事。從而，上訴人依據民法第八百二十四條第二項
規定，請求裁判分割共有物之系爭土地，即無不合，應予准許。按裁判上定共有物分
割之方法時，分配原物與變賣之而分配價金，孰為適當，法院本有自由裁量之權，不
受任何共有人主張之拘束（最高法院二十九年上字一七九二號判例參照）。又共有物
分割之方法，須先就原物分配，於原物分配有困難時，則予變賣，以價金分配於各共
有人（最高法院五十一年台上字第二七一號判例參照）。被上訴人雖以系爭土地係屬
畸零地，不論是否分割均不能單獨興建房屋，且建地亦不宜做其他違法使用，主張採
變價方式分割云云。經查系爭土地依都市計畫套繪圖，其基地雖屬都市計畫劃定之第
三種住宅區，依「台北市土地使用分區管制規則」之規定「住三」之建築基地規模平
均寬、深度不得小於八公尺及十六公尺，系爭土地之深度僅約六點六公尺至十五公尺
，屬深度不足之畸零地，依規定應與鄰地整界或合併補足深度後始得申請單獨建築，
（見卷附台北市政府工務局建築管理處八十七年八月四日北市工建照字第八七六七○
八九八○○號函）。然分割方法並非以能否單獨作為建築基地使用為其唯一考量因素
，系爭土地為建地，於性質上既非不能就原物分配，上訴人主張以變價方式分割，尚
非妥適，仍以原物分配系爭土地為宜。系爭土地面積為二一八平方公尺，被上訴人陳
明願就系土地維持共有關係。則以原物分配後，上訴人四人共分得之面積為一三六平
方公尺，上訴人分得之面積為八二平方公尺。經斟酌系爭土地上，本有兩造共有分管
之門牌台北市○○○路○段二五巷六號木造房屋，向由被上訴人使用附圖「磚造建物
現況」圖之Ｅ部分，上訴人使用Ａ部分，被上訴人並於八十七年三月間，將該木造房
屋Ａ部分，改建為磚木造，業經第一審履勘現場屬實，有複丈成果圖可按，並為兩造
所不爭執。上訴人本人亦表示若以原物分割，應按房屋使用現況分割等情。認以附圖
土地分割方案(1)方法分割，Ａ部分八二平方公尺歸上訴人取得，Ｂ部分分歸被上訴人
取得並按原應有部分比例維持共有，使上訴人對系爭建物之加工與土地之利用合一而
不致分離；且該分割方法將系爭土地以一直線分割為Ａ、Ｂ二部分，Ａ、Ｂ二部分均
面臨馬路，並無通行出入問題；又系爭土地四鄰均為國有地，地號分別為同小段五五
二、五五九、五五四、五四九地號，系爭土地分割後，兩造亦可另與鄰地各自合併利
用，可兼顧全體共有人之利益及提高土地之利用價值，因採如附圖土地分割方案(1)分
割方法為分割等詞，為其判斷之基礎。
按法院裁判分割共有物，除應斟酌各共有人之利害關係，及共有物之性質外，尚應斟
酌共有物之價值，倘共有人有不能按其應有部分受分配，或所受分配之不動產，其價
值不相當時，法院非不得命以金錢補償之，並不受當事人意願之拘束。經查原審謂系
爭土地之深度約六點六公尺至十五公尺（見原判決正本第六頁），對照附圖，可知上
訴人所分得之Ａ部分其深度較淺，最淺之處深僅六‧六公尺，而被上訴人所分得之Ｂ
部分深度較深，最深處深約十五公尺，雖均不符「台北市土地使用分區管制規則」中
，就「住三」其建築基地平均深度不得小於十六公尺之規定，但顯然Ｂ部分深度較Ａ
部分為深，且Ｂ部分深度最深處深約十五公尺，與上開規定相差僅一公尺，則其日後
與相鄰國有地合併使用時，利用價值似亦較高，究竟上訴人所受分配之土地，其價值
是否相當，非無進一步斟酌之餘地。上訴論旨，指摘原判決不當，求予廢棄，非無理
由。
據上論結，本件上訴為有理由。依民事訴訟法第四百七十七條第一項、第四百七十八
條第一項，判決如主文。
中      華      民      國    八十九    年      四      月    二十一    日
                              最高法院民事第一庭
                                  審判長法官  李  錦  豐
                                        法官  楊  鼎  章
                                        法官  王  茂  修
                                        法官  吳  麗  女
                                        法官  陳  重  瑜
      右正本證明與原本無異
                                              書  記  官
中      華      民      國    八十九    年      五      月      八      日


司法院資訊處製作；財團法人民間司法改革基金會備份。
